【裁判字號】    97,訴,163
【裁判日期】    970918
【裁判案由】    租佃爭議
【裁判全文】
臺灣基隆地方法院民事判決               97年度訴字第163號
原      告  戊○○
            己○○
            庚○○
            乙○○
            卯○○
            子○○
            巳○○○
            壬○○
            辛○○
            丁○○
            丙○
            寅○○
            癸○○
            丑○○
                        號4樓.
            辰○○
                        樓
共      同
訴訟代理人  張天欽律師
            黃于玶律師
被      告  甲○○
上列當事人間租佃爭議事件，本院於民國97年9月4日言詞辯論終
結，判決如下：
    主      文
確認兩造就坐落基隆市安樂區○○○段內寮小段二二、二三、二
六、三二、三六、三七、三八、三九、四０、四一、四二地號土
地以基安租字第貳號之耕地租賃關係不存在。
被告應將坐落基隆市安樂區○○○段內寮小段二二、二三、二六
、三二、三六、三七、三八、三九、四０、四一、四二地號土地
返還原告。
訴訟費用由被告負擔。
本判決第二項於原告以新台幣壹仟陸佰玖拾伍萬伍仟元供擔保後
，得假執行；但被告得以新台幣參仟參佰玖拾萬捌仟貳佰元為原
告預供擔保而免為假執行。
    事實及理由
壹、程序方面：
一、按「出租人與承租人間因耕地租佃發生爭議時，應由當地鄉
    （鎮、市、區）公所耕地租佃委員會調解；調解不成立者，
    應由直轄市或縣（市）政府耕地租佃委員會調處；不服調處
    者，由直轄市或縣（市）政府耕地租佃委員會移送該管司法
    機關，司法機關應即迅予處理，並免收裁判費用」，「前項
    爭議案件非經調解、調處，不得起訴」，耕地三七五減租條
    例第26條第1項、第2項前段定有明文。本件耕地租約之爭議
    曾由原告聲請基隆市政府耕地租佃委員會 (調解、調處)，
    基隆市政府耕地租佃委員會於95年9月29日辦理調解，因雙
    方未達成協議，調解不成立，嗣基隆市政府耕地租佃委員會
    於97年4月3日再辦理調處，調處決議：各委員意見一致，「
    由出租人收回，終止租約」，惟被告不同意，致調處不成立
    ，而由基隆市政府以97年4月15日府地用壹字第0970122469
    號函送本院審理，依上揭法律規定，核無不合，合先敘明。
二、按確認法律關係成立或不成立之訴，非原告有即受確認判決
    之法律上利益者，不得提起之，民事訴訟法第247條第1項前
    段定有明文。又所謂即受確認判決之法律上利益，係指法律
    關係之存否不明確，原告主觀上認其在法律上之地位有不安
    之狀態存在，且此種不安之狀態，能以確認判決將之除去者
    而言，最高法院52年度台上字第1240號判例意旨可資參照。
    今原告提起本件租佃爭議之訴訟，依被告之抗辯，其確實否
    認兩造間之耕地租約業經原告終止之事實，故原告對於兩造
    間之系爭租約之法律關係是否仍屬存在？即有不安之狀態存
    在，必須藉確認判決之法律上利益除去此不安之狀態，是原
    告就其請求確認兩造間之耕地租約不存在部分，自有即受確
    認判決之法律上利益無疑。
貳、實體方面：
一、原告起訴主張：
(一)被告前向原告承租坐落於基隆市安樂區○○○段內寮小段22
    、23、26、32、36、37、38、39、40、41、42號等11筆耕地
    (下稱系爭耕地)，雙方並就系爭耕地合併訂定一耕地租賃契
    約（租約字號：基安租字第貳號）。
(二)惟系爭23號耕地上建有廟宇及房屋，被告有耕地三七五減租
    條例（下稱減租條例）第16條第1項之不自任耕作之情形，
    原告自得依同條第2項規定收回全部耕地：
  1.按「承租人應自任耕作，並不得將耕地全部或一部轉租於他
    人。」「承租人違反前項規定時，原訂租約無效，得由出租
    人收回自行耕種或另行出租。」減租條例第16條第1項、第2
    項訂有明文。又按「耕地三七五減租條例第16條第2項所謂
    原訂租約無效，係指承租人違反前項所定不自任耕作或轉租
    之限制時，原訂租約無待於終止，當然向後失其效力，租賃
    關係因而歸於消滅而言。非謂租賃關係自始不存在。」最高
    法院80年台再字15號著有判例可參。是以，耕地承租人如不
    自任耕作者，則原訂租約不待當事人終止，當然向後失其效
    力，出租人自得援引減租條例第16條第2項規定，收回耕地
    。
  2.次按「耕地三七五減租條例第16條第1項所謂承租人應自任
    耕作，係指承租人應以承租之土地供自己從事耕作之用而言
    ；如承租人以承租之土地建築房屋居住或供其他非耕作之用
    者，均不在自任耕作之列，應構成同條第2項所定原訂租約
    無效之原因。」最高法院70年台上字4637號判例闡明綦詳。
    最高法院73年台上字第112號判決亦謂：「耕地三七五減租
    條例第16條第1、2項規定，承租人應自任耕作，並不得將耕
    地全部或一部轉租於他人，如有違反，原訂租約無效，得由
    出租人收回，係以租約所訂之土地全部為準。如同一租約內
    有多筆土地，承租人將其中一筆或數筆轉租他人或不自任耕
    作者，原訂租約全部為無效，其未轉租他人或尚自任耕作部
    分之土地，亦失其租賃依據，出租人得就該未轉租或自任耕
    作部分土地併請求收回。」是以，耕地之全部或一部供建築
    使用者，即屬減租條例第16條第1項所稱之「承租人不自任
    耕作」，出租人自得依同條第2項規定主張租賃契約無效，
    收回全部耕地。
  3.系爭23號耕地上建有廟宇及房屋，被告於接受基隆市政府耕
    地租佃委員會調解時亦自承該地有「蓋廟及建屋」之情形，
    承辦人員潘秀琴亦陳述：「本案系爭耕地23地號上蓋有廟宇
    及房屋各乙間，違反減租條例第16條第1、2項及內政部93年
    3 月10日台內地字第0930066140號函示規定。」（參95年9
    月29日調解筆錄第2頁），另觀王福宮寺廟登記表（參原告
    調解調處申請書證4號），王福宮坐落於系爭23號耕地之上
    ，該廟之管理人亦為被告，更可證明被告確有廢止耕作興建
    寺廟等情。
  4.被告雖辯稱系爭23號耕地上蓋廟建屋乃得前地主彭炳奎同意
    。惟查，系爭23號土地蓋廟建屋，並未得地主同意，退萬步
    言，縱然事前得部分地主同意，仍不免減租條例第16條之適
    用。
  5.現坐落於系爭23號耕地之民宅，並非於58年所興建，張冬松
    係於71年間始遷至系爭23號耕地，且張冬松於71年所興建者
    亦非現存於系爭23號耕地上之房屋。由歷年之空照圖可得知
    ：
    (1)68年空照圖（即原證1-1號），系爭23號耕地僅有廟宇一
       座，尚無張冬松之房屋。
    (2)81年空照圖（即原證1-2號），系爭23號耕地上雖有小屋
       一間，但面積及樓層均不及現存房屋。
    (3)96年空照圖（即原證1-3號），系爭房屋坐落面積明顯擴
       大，且房屋陰影增長亦可發現樓層有加高之情形，可見
       於期間房屋確有新建、擴建之情形。
    (4)是以，被告辯稱系爭房屋係於58年經地主同意興建，顯
       與事實不符，殊不足採。
  6.退萬步言，縱認建屋之事曾得出租人之一彭炳奎同意（本件
    未得全體地主同意），亦構成減租條例第16條之違反：
    (1)減租條例第16條意旨乃在貫徹「農地農用」之公共政策
       ，出租人並無同意耕地非農業使用之權限：
       按減租條例之立法意旨，在於實踐重新建構耕地承租人
       與出租人之農業產業關係，俾合理分配農業資源並奠定
       國家經濟發展方向，司法院大法官釋字580號著有解釋。
       由於耕地租賃涉及國家公共政策，國家公權力介入人民
       私法關係，當事人之私法自治空間因而受限，租佃雙方
       均不得任意處分自身之權益，此參土地法第108條規定：
       「承租人縱經出租人承諾，仍不得將耕地全部或一部轉
       租於他人。」即明。是以，為貫徹土地法第106條、減租
       條例第16條農地農用之公共政策，出租人之同意權應受
       限制，縱然出租人同意承租人非農業使用，仍不生同意
       之效力。
    (2)減租條例第16條將「轉租」與「不自任耕作」並列，故
       縱承租人得出租人同意，亦不得不自任耕作：
       次按土地法第108條規定，其文義雖僅提及「轉租」之情
       形，惟減租條例第16條既將「不自任耕作」與「轉租」
       並列，可知減租條例將兩者違犯情節視為相同，故於法
       律上自不宜為相異之處置。承租人得出租人同意將耕地
       轉租他人，構成減租條例第16條之違反；同理，承租人
       如不自任耕作，將耕地轉供他用，縱然事前得出租人同
       意，亦應認為違反減租條例第16條。
    (3)被告雖辯稱系爭房屋興建乃得地主之一彭炳奎之同意，
       惟此一同意乃將耕地轉供非農業使用，依前揭說明，仍
       不生同意之效力，故被告仍應負減租條例第16條之責。
  7.再退步言，系爭耕地為多人共有，原地主彭炳奎（已過世）
    一人之同意並無對抗其餘地主之效力：
    (1)將耕地之使用目的變更為建築之用，乃涉及租賃物使用
       收益方式之變更，原則上應得出租人之同意；如出租人
       為多數者，即應得全體出租人之同意。如僅得一出租人
       之同意者，對於未同意之出租人仍構成租賃契約之違反
       ，自有減租條例第16條之適用。
    (2)系爭民宅於82年底興建時，原告曾發函表示異議，並未
       同意建屋之事（即原證2號）。且系爭土地當時乃為十餘
       人所共有，地主彭炳奎（已過世）無代表全體同意之權
       限，張冬松僅得彭炳奎一人同意，自無對抗全體地主之
       效力。
   8.至於坐落於系爭23號耕地上之寺廟，其興建並未得原地主
     彭炳奎之同意，遑論其他地主亦未同意：
     (1)前地主於85年申請調解收回耕地，基隆市政府曾發函表
        示收回事由為「欠繳租金」及「荒蕪一年以上不為耕作
        」（即原證3號），惟經彭炳奎先生發函更正：「鈞府
        前函並未敘及承租人違反三七五租約致耕地上建有廟宇
        及存有軍方營區之事實。」（即原證4號）可知，前地
        主彭炳奎亦否認曾經同意被告於系爭23號耕地上興建廟
        宇。
     (2)由上，原告辯稱前地主彭炳奎曾同意興建廟宇，並非事
        實，被告未自任耕作，事實明確。
   9.被告既在系爭23號耕地上蓋廟建屋，依最高法院70年台上
     字4637號判例見解，自屬減租條例第16條第1項所稱之「承
     租人不自任耕作」之情形。況且，被告事實上亦未於系爭
     23號地上耕作，亦構成減租條例第17條第1項第4款之終止
     事由，原告自得依第16條第2項、第17條第1項第4款規定主
     張契約無效及終止租約，並收回系爭耕地。
(三)被告並無不可抗力之因素，未於系爭耕地上耕作已多年，原
    告自得依減租條例第17條第1項第4款終止租賃契約及收回耕
    地：
  1.按「耕地租約在租佃期限未屆滿前，非有左列情形之一不得
    終止：非因不可抗力繼續一年不為耕作時。」減租條例第17
    條第1項第4款訂有明文。最高法院87年台上字1378號判決亦
    指明：「耕地三七五減租條例於72年12月23日公布修正後，
    第16條所謂承租人不『自任耕作』，應係指承租人有擅自變
    更用途，未將承租土地供耕作使用，或轉租、將承租土地借
    與他人使用、與他人交換耕作等不合耕地租佃目的之積極行
    為而言，同條例第17條第1項第4款所稱『非因不可抗力繼續
    1年不為耕作』，則指承租人消極不予耕作，任令荒廢者而
    言。」是以，耕地承租人消極不為耕作行為，如期間持續逾
    1年以上者，出租人自得依減租條例第17條第1項第4款規定
    終止租賃契約並收回耕地。
  2.次按「承租人承租耕地非因不可抗力繼續1年不為耕作，不
    問其不為耕作者，係承租耕地之一部或全部，出租人均得依
    耕地三七五減租條例第17條第1項第4款規定終止租約，收回
    全部耕地。」最高法院84年台上字1856號判例闡述甚明。是
    以，縱然承租人僅於耕地之一部消極不為耕作，出租人亦得
    終止租賃契約收回全部耕地。
  3.被告雖辯稱其係受西濱公路施工影響而無法種植，惟查：
   (1)系爭22、38、39、40、41地號耕地距離西濱公路施工區○
      ○○段距離，受西濱公路施工影響亦僅部分，其餘部分尚
      可繼續耕作，被告卻全部不為種植。尤其系爭22地號耕地
      於86年、91年會勘（參調解調處證7-1、7-2號）時均有種
      植，卻於西濱公路完工通車後做成之95年會勘報告中記載
      「未種植」（參調解調處證7-3號）。顯見，被告未為種
      植與西濱公路施工無關。甚且此部分未種植面積合計6,05
      3平方公尺，僅系爭22地號耕地即5,005平方公尺。
   (2)另系爭36地號耕地約有2/3未種植，折合約為711平方公尺
      （1,067 x2/3 =711）；系爭37地號耕地約有2/5未種植，
      折合約為623平方公尺（1,557 x 2/5 =623）；系爭42地
      號耕地約有1/5未種植，折合約為632平方公尺（3,162x1/
      5 =632）。系爭36、37、42號未種植面積合計約1,966平
      方公尺，甚至超過系爭38、39、40、41地號耕地之面積總
      和，而此部分被告並未表示有何不可抗力之事由不能種植
      。
   (3)系爭26、32地號耕地於91年間尚有種植，惟於95年會勘時
      僅剩寥寥幾棵柚樹（參調解調處證7-2、7-3號）。蓋：會
      勘記錄記載26地號「種植柚樹」，實際狀況至多為「部分
      」種植柚樹，該會勘記錄有漏載或誤載。若該26地號種植
      面積稍大，則其記載會如同系爭36、37、42地號一般註明
      種植比例，如1/3、3/5、4/5有種植，系爭26、32耕地因
      係零星種植柚樹，故僅記載部分。又系爭26、32號耕地於
      91年會勘時尚有種植柚子、甘薯、香蕉、番石榴、竹子等
      作物，惟於95年間僅剩部分柚樹，其餘需耗費心力照料之
      作物均已消失，可證被告確有消極不為耕作之事實。
   (4)系爭11筆土地總面積為19,946平方公尺，被告完全未種植
      之面積，經計算者至少8,921平方公尺（系爭22、23、36
      、37、42【其中36、37、42以未耕作面積計算】、38、39
      、40、41地號耕地），且可能高達一萬五千餘平方公尺（
      約80％）未種植；其中有1,966平方公尺（系爭36、37、
      42地號耕地），被告完全未表示有何不能種植之不可抗力
      事由。若再論系爭26、32地號耕地未種植部分之面積（共
      7,205平方公尺），則未耕種部分面積高達一萬五千餘平
      方公尺，被告怠於耕作之情至為灼然。顯見，被告確有無
      不可抗力之因素逾一年以上不為耕作之情形。
  4.另將基隆安樂區公所91年9月24日會勘、95年5月26日會勘及
    原告97年6月5日現場攝影結果製作對照表1份（即原附件3號
    ）。需特別敘明者：
    (1)地籍圖方位與原證1-3號空照圖方位相同，鈞院可對照觀
      察。
    (2)地籍圖上綠色部分為系爭11筆耕地。
    (3)地籍圖上紅線部分即系爭22-1、26-1地號耕地，係政府興
      建西濱需用之緩衝區，嗣被政府徵收，故受西濱興建影響
      者僅為系爭22 -1、26-1地號耕地，與系爭22、26地號耕
      地無關。
    (4)由原證6號會勘對照表可知，系爭22地號耕地被告至91 年
      仍有耕作，西濱公路至91年完工，被告至95年竟未耕作至
      今，足見系爭22地號耕地受西濱公路影響無法耕作之說，
      並非事實。
  5.另依原證6號照片所示，系爭26、32、36、37、42地號耕地
    ，被告放任雜草、芒草、垃圾叢生，不予照料整理，大範圍
    面積任令荒蕪，消極不為耕作事實甚明。
  6.綜上，系爭22、38、39、40、41號耕地確實未為任何耕作，
    且系爭36、37、42等耕地亦有大面積未為種植，被告並無任
    何不為種植之正當理由，故依減租條例第17條第1項第4款規
    定，原告自得終止租約，收回系爭耕地。
(四)被告未付租金已達2年以上租額，原告自得依減租條例第17
    條第1項第3款終止租賃契約及收回耕地：
   1.按「耕地租約在租佃期限未屆滿前，非有左列情形之一不
     得終止：地租積欠達兩年之總額時。」減租條例第17條第1
     項第3款訂有明文。如承租人未付租金已達2年以上租額者
     ，出租人自得依該條規定終止租賃契約及收回耕地。
   2.依兩造耕地租賃契約規定，系爭11筆耕地每年租額共計稻
     穀1,988公斤，承租人應於仁愛區新店里以實物繳納。惟被
     告自62年起即未以實物或金錢繳納租金，原告分別於82年
     11 月15日（乙○○發）、91年8月26日（辰○○等發）及
     94年12月30日（辰○○等發）以存證信函請求被告清償（
     參原告調解調處申請書證5號），惟被告迄今仍未於清償地
     依約定租額以實物或等值之現金提出給付。
   3.被告雖辯稱其於82年以前每年均有付租金，自82年起因原
     告拒絕受領而未付云云。惟查，依前地主彭炳奎原證4號函
     ，被告自62年起即積欠地租，非如其所敘述82年以前均有
     繳納租金，其所言已有不實。
   4.被告雖答辯於83年、84年間曾依往例將租金寄給出租人子
     ○○、丁○○。惟查，依兩造契約約定，每年租額為稻穀
     1, 988公斤，清償地為仁愛區新店里（調解調處證9號）。
     然被告提出給付，確有下列不合債之本旨之處：
     (1)本件為共同出租，被告應向全體出租人提出，被告卻任
        意向全體出租人中之2人以寄發匯票方式卸責。
     (2)本件租額為每年稻穀1,988公斤，惟被告卻擅自減少租
        額，80年減為300台斤（180公斤）、81年以後更減為
        215台斤（129 公斤）。（見原證5-1號、5-2號）
     (3)被告自行訂定折算金額，80年至82年為每台斤10.5元（
        見原證5-1 號），83年起則以每台斤10元之價格折算（
        見原證5-2號），低於政府收購價格。
     (4)綜上，被告任意以不足租額之匯票向少數出租人提出租
        金，顯非依債之本旨提出給付，原告依法拒絕受領，自
        有理由。
   5.若被告確為誠實守信之承租人，則其提出地租遭地主不當
     拒絕受領時，必定請教農會、村里長等解決之道，而知減
     租條例第10條之處理方式。被告不為此圖，空言原告拒絕
     受領，難認其已依債之本旨提出租金：
     (1)按「依照本條例及租約規定繳付之地租，出租人無正當
        理由拒絕收受時，承租人得憑村里長及農會證明，送請
        鄉(鎮、市、區)公所代收，限出租人於十日內領取，逾
        期得由鄉 (鎮、市、區)公所斟酌情形，照當地當時市
        價標售保管，其效力與提存同。」減租條例第10條訂有
        明文。如承租人依債之本旨提出租金，遭地主無正當理
        由拒絕受領者，承租人得憑村里長及農會證明，送請鄉
        鎮市區公所代收。
     (2)若被告確實曾依債之本旨提出租金，如遭地主無正當理
        由拒絕收受租金時，則被告自可依減租條例第10條規定
        ，憑里長及農會證明送請基隆市安樂區公所代收，以保
        全自身權益。縱其不知法律，如其為誠實守信之承租人
        ，必向農會或里長諮詢相關解決之道，而獲知有區公所
        代收租金之規定。被告不為此圖，空言原告拒絕受領，
        難信其確實已依債之本旨提出租金。
     (3)綜上，被告確實未依債之本旨提出租金，原告依法終止
        租約收回耕地，自屬有據。
(五)綜上所述，被告因於租賃期間有不自為耕作、非因不可抗力
    逾1年不為耕作、未付租金逾2年以上之租額等租約無效及終
    止事由，經原告向基隆市政府耕地租佃委員會申請調解、調
    處，主張租約無效並以申請書為終止租約之意思表示，請求
    收回系爭耕地，並經全體委員做成「由出租人（即原告）收
    回，終止租約」之調處決議，理由並敘明「23地號建有房屋
    及廟宇，承租人未能提出繳納租金證明文件，爰依耕地三七
    五減租條例第16條及第14條規定及雙方陳述理由，故決議如
    主文。」惟因被告不服調處決議，經基隆市政府移送鈞院依
    法處理。原告主張系爭租約已因被告未自任耕作、非因不可
    抗力逾1年不為耕作、未付租金逾2年以上等原因而無效或遭
    原告終止一節既為被告所否認，故原告是否仍具有出租人之
    法律上地位，即有不安之狀態，且得以確認判決加以除去，
    自有受確認判決之法律上利益，求為判決：(一)確認兩造間
    就系爭耕地之耕地租賃關係不存在。(二)被告應將系爭耕地
    返還予原告。(三)原告願供擔保請准就聲明第2項宣告假執
    行。
二、被告則求為判決：原告之訴駁回，如受不利益判決，願供擔
    保，請准宣告免為假執行。其答辯意旨略以：(一)因西濱快
    速道路之開發施工，嚴重破壞被告承租之系爭耕地，施工早
    期因缺水嚴重，只影響稻榖果實不結，致收穫量減少，近10
    年則完全無法耕種，有基隆市七堵區公所84年7月21日耕地
    租佃委員會耕地災歉勘查評估會議記錄及西濱快速道路之施
    工照片可證，況被告承租之系爭耕地，原告曾於81年4月10
    出具切結書，同意將上開與西濱公路相鄰土地，供台灣省公
    路局西濱公路北部工程處使用處理，以利工程進行，亦有該
    協議 (切結書)可證。
    所以被告因原告出具切結同意公路局使用土地而將無法使用
    部分土地之損失，反應在租金上，被告無法在承租系爭耕地
    上耕種，係因以上天災及西濱道路開發破壞土地等不可抗力
    之原因。(二)檢附王福宮寺廟信徒名冊1份，請鈞院由該名
    冊中擇取年齡較大之信徒，傳喚作證，以利瞭解當初地主提
    供部分土地興建寺廟之相關原由，以及確切之興建時間。(
    三) 被告承租系爭耕地均按時繳付租金，但因原告拒絕收受
    ，有遭退回之存證信函及匯票可參。
三、原告主張兩造就系爭耕地以基安租字第貳號訂有耕地三七五
    租約，惟被告有耕地三七五減租條例第16條第1項不自任耕
    作及轉租、同條例第17條第1項第3款、第4款地租積欠達2年
    之總額、非因不可抗力繼續1年不為耕作等情形，原告並早
    已以被告違反耕地三七五減租條例第16條第1項、第17條第
    1項第3款、第4款之事由，寄發存證信函及申請調處，終止
    系爭耕地租約，且終止系爭耕地租約之意思表示已通知被告
    ，為此訴請確認兩造間就系爭耕地之租賃關係不存在，被告
    併應將系爭耕地返還原告。被告對兩造間就系爭耕地以基安
    租字第貳號訂有耕地三七五租約並不爭執，惟否認有原告所
    指稱之耕地三七五減租條例第16條第1項不自任耕作及轉租
    、同條例第17條第1項第3款、第4款地租積欠達2年之總額、
    非因不可抗力繼續1年不為耕作等情形，是本件爭點為：(一
    ) 被告於承租之系爭耕地上是否有未自任耕作之情事？(二)
    被告是否於承租之系爭耕地上是否非因不可抗力繼續1年不
    為耕作？(三)被告是否積欠承租之系爭耕地地租達2年之總
    額？
    茲審究如下：
(一)關於「被告於承租之系爭耕地上是否有未自任耕作之情事」
    部分：
  1.按承租人應自任耕作，並不得將耕地全部或一部轉租於他人
    ，耕地三七五減租條例第16條第1項定有明文。而所謂「不
    自任耕作」，兼指轉租及將耕地借與他人使用，交換耕作，
    即未自任耕作其承租之耕地，亦與轉租無異，最高法院63年
    台上字第599號判例明揭斯旨。是以，耕地三七五減租條例
    第16條第1項及第2項所稱「不自任耕作」，係指承租人將耕
    地供非耕作之用，或轉租、或借與他人使用、或與他人交換
    耕地等不合耕地租賃目的之積極行為。至該條例於72年12月
    23日修正增訂第17條第1項第4款規定：耕地租約在租佃期限
    未屆滿前，有非因不可抗力繼續一年不為耕作之情形者，得
    終止之，乃係對耕地承租人消極不為耕作之行為加以規範，
    自不在同條例第16條所稱之「不自任耕作」之列。換言之，
    耕地三七五減租條例第16條所謂「不自任耕作」，係指承租
    人有擅自變更用途，未將承租土地供耕作使用，或轉租、將
    承租土地借與他人使用、與他人交換耕作等不合耕作目的之
    積極行為而言；同條例第17條第1項第4款所稱「非因不可抗
    力繼續一年不為耕作」，則係指承租人消極不予耕作，任令
    荒廢者而言。因此倘承租人僅消極不為耕作，或於承租耕地
    遭人占用時，消極的不予排除侵害，僅生出租人得否依耕地
    三七五減租條例第17條第1項第4款規定終止租約之問題，尚
    難認係耕地三七五減租條例第16條所稱之不自任耕作（最高
    法院87年台上字第1378號、89年台上字第1265號、91年台上
    字第1447號判決意旨參照）。
  2.本件原告主張被告有不自任耕作情事，乃係以被告在系爭23
    號耕地上興建廟宇及房屋為據。被告則否認上情，並以廟宇
    係55年間經由村民代表、地方人士與老地主洽談後始興建，
    房屋是張冬松在58年間所搭蓋，嗣後張冬松也有與老地主簽
    約等語置辯。原告對其所主張被告有不自任耕作之積極作為
    ，並未能舉證以實其說，依首揭說明，即難認被告有未自任
    耕作之情事。
(二)關於「被告是否於承租之系爭耕地上有未繼續耕作之情事」
    部分：
   1.按耕地租約在租佃期限未屆滿前，非有非因不可抗力繼續
     一年不為耕作之情形，不得終止租約，為三七五減租條例
     第17條第1項第4款所明訂。又承租人承租耕地非因不可抗
     力繼續一年不為耕作，不問其不為耕作者，係承租耕地之
     一部或全部，出租人均得依耕地三七五減租條例第17條第1
     項第4款規定約止租約，收回全部耕地，最高法院著有84年
     台上字第1856號判例可資參照。
   2.查本院於97年8月5日經兩造引導會同基隆市安樂地政事務
     所人員前往勘驗系爭耕地，勘驗結果：系爭23地號土地上
     有廟宇、3層樓房各1棟，廟宇及房屋前方均已舖設水泥地
     ( 按廟宇、房屋即前述 (一)所指之廟宇、房屋)，系爭22
     地號土地上均雜草叢生; 系爭32地號土地上有被告自稱係
     其種植之絲瓜棚架，及40餘株文旦樹與少量芭樂樹，其餘
     土地亦雜草叢生; 系爭36地號土地上有被告自稱在其上種
     植之地瓜葉，據地政人員稱種植地瓜葉之範圍約占36地號
     土地之4分之1至3分之1，其餘亦雜草叢生; 系爭37地號土
     地上有被告自稱在其上種植之地瓜葉，據地政人員稱種植
     地瓜葉之範圍約占3分之1，其餘亦雜草叢生; 系爭42地號
     土地上有被告自稱在其上種植之地瓜葉及少量之金瓜，據
     地政人員稱種植地瓜葉及金瓜之範圍約占3分之1，其餘亦
     雜草叢生; 系爭38、39、40、41地號土地原告自稱因西濱
     公路興建，毀壞耕地並堆積土石，所以無法耕種，目前雜
     草、雜木叢生，而且草、木之高度均甚高，無法進入; 系
     爭26地號土地上有被告自稱種植之柚樹、竹木及芭樂樹，
     據地政人員稱種植之範圍涵蓋該地號之全部，有勘驗筆錄
     及現場照片等件在卷可稽，參諸被告承租系爭耕地，除系
     爭23地號土地因其上已有廟宇及房屋，依其現況已無法耕
     作外，其餘部分並未耕作，雜草叢生；系爭22地號土地均
     係雜草叢生；被告就系爭36、37、42地號土地，均在其上
     約3分之1之土地種植地瓜葉，其餘3分之2則任其荒蕪，雜
     草叢生，而地瓜葉生命力旺盛，只要接種後，根本不需任
     何費心照顧，即可不斷蔓延；系爭32地號土地上雖種植絲
     瓜棚架、40餘株文旦樹與少量芭樂樹，然其餘土地亦雜草
     叢生；系爭38、39、40、41地號土地雖曾因西濱公路興建
     而遭破壞，然本院勘驗時，系爭38、39、40、41地號土地
     ，其上均已覆蓋草、木，且草、木之高度均高，系爭38、
     39、40、41 地號耕地恢復其原來之地力起碼應在數年以上
     ，然被告在其上並無任何之耕作。被告承租耕地，僅在系
     爭耕地之少部分範圍種植地瓜葉等不須特別照料之作物，
     其餘大部分之耕地則是任其雜草叢生，是依勘驗之現況，
     系爭耕地之部分土地既能種植地瓜葉等作物，則與之毗鄰
     之其餘部分土地自無因不可抗力而不能耕作之情事，然依
     勘驗時之該未耕作部分之土地其上均雜草叢生，顯然已有
     相當之時日未有耕作之事實而任令荒蕪，原告主張被告就
     系爭耕地並無不可抗力之情事，繼續1年不為耕作之情事，
     應堪認定。
   3.至被告不自任耕作之土地雖僅一部，但兩造間既係以單一
     契約約定承租範圍，租約自應全部無效（最高法院84年度
     台上字第2584號判決參照）。是不論被告就系爭土地之其
     他部分是否有自任耕作，均無礙於原告為本件之主張，被
     告既已符合耕地三七五減租條例第17條第1項第4款「非因
     不可抗力繼續一年不為耕作時」之終止要件，則原告於95
     年7月17日以存證信函第241號函通知被告依耕地三七五減
     租條例第17條之規定終止租約，被告亦已收受該存證信函
     ，及原告嗣又以調處申請書為終止租約之通知，有存證信
     函、中華郵政掛號郵件收信回執及耕地租佃爭議調解 (調
     處)申請書在卷可參，則該租佃契約已因終止而消滅。
四、綜上所述，被告並無不自任耕作情事，原告依耕地三七五減
    租條例第16條規定，主張系爭耕地租約無效，難認有據。然
    被告確有就承租耕地之一部 (且屬大部分) 非因不可抗力繼
    續一年不為耕作之情，是原告依耕地三七五減租條例第17條
    第1項第4款規定，終止系爭耕地租約，即屬合法有據。從而
    ，原告確認兩造間就系爭耕地之租賃關係不存在，併於系爭
    耕地租約終止後，訴請被告返還系爭耕地，均為有理由，應
    予准許。
五、兩造就返還系爭耕地部分均陳明願供擔保，聲請宣告假執行
    及免為假執行。經核並無不合，爰參酌被告應返還之土地面
    積約為19,946平方公尺，系爭耕地目前公告現值為每平方公
    尺1,700元等情，爰各酌定相當之擔保金額准許之。
六、兩造其餘之攻擊或防禦方法及所用之證據，經本院斟酌後，
    認為均不足以影響本判決之結果，無庸逐一論列。
七、本件乃屬租佃爭議事件，依耕地三七五減租條例第26條第1
    項規定免徵裁判費，當事人於本件言詞辯論終結前亦未提出
    支出訴訟費用之單據供審核，是本院自無從依職權確定本案
    之訴訟費用額，爰僅依職權宣告訴訟費用由被告負擔。
八、據上論結，本件原告之訴為有理由，依民事訴訟法第78條、
    第390條第2項、第392條第2項，判決如主文。
中    華    民    國    97    年    9     月    18    日
                  民事庭法  官  徐世禎
以上正本係照原本作成。
對於本件判決如有不服，應於收受送達後20日內向本院提出上訴
書狀，敘述上訴之理由，上訴於臺灣高等法院，並按他造當事人
之人數附具繕本。
中    華    民    國    97    年    9     月    18    日
                        書記官  周素秋


司法院資訊處製作；財團法人民間司法改革基金會備份。
